【裁判字號】    98,訴,1055
【裁判日期】    980423
【裁判案由】    偽造文書等
【裁判全文】
臺灣臺中地方法院刑事判決              98年度訴字第1055號
公  訴  人  臺灣臺中地方法院檢察署檢察官
被      告  丙○○
            乙○○
上列被告因偽造文書等案件，經檢察官提起公訴（九十八年度偵
字第九六一號），被告於準備程序就被訴事實為有罪之陳述，本
院合議庭裁定由受命法官獨任進行簡式審判程序，並予判決如下
：
    主    文
丙○○共同乘他人急迫貸以金錢，而取得與原本顯不相當之重利
，處拘役拾日，如易科罰金，以新臺幣壹仟元折算壹日，扣案
之空白本票貳本、行動電話貳支（其內分別置有門號0000000000
號、0000000000號SIM卡），均沒收；又共同乘他人急迫貸以金
錢，而取得與原本顯不相當之重利，處拘役拾日，如易科罰金
，以新臺幣壹仟元折算壹日，扣案之空白本票貳本、行動電話貳
支（其內分別置有門號0000000000號、0000000000號SIM卡），
均沒收。主刑部分應執行拘役伍拾日，如易科罰金，以新臺幣壹
仟元折算壹日。
乙○○共同乘他人急迫貸以金錢，而取得與原本顯不相當之重利
，處有期徒刑貳月，如易科罰金，以新臺幣壹仟元折算壹日，扣
案之空白本票貳本、行動電話貳支（其內分別置有門號00000000
00號、0000000000號SIM卡），均沒收；又共同乘他人急迫貸以
金錢，而取得與原本顯不相當之重利，處有期徒刑貳月，如易科
罰金，以新臺幣壹仟元折算壹日，扣案之空白本票貳本、行動電
話貳支（其內分別置有門號0000000000號、0000000000號SIM卡
），均沒收；又偽造私文書，足以生損害於他人，處有期徒刑
月，如易科罰金，以新臺幣壹仟元折算壹日，扣案偽造未載發票
日之本票貳張，均沒收。主刑部分應執行有期徒刑伍月，如易科
罰金，以新臺幣壹仟元折算壹日。緩刑貳年，並向公庫支付新臺
幣柒萬元。
    犯罪事實
一、乙○○、丙○○前皆未曾因故意犯罪受有期徒刑以上刑之宣
    告，素行尚佳，渠二人先後自民國九十七年六月間及九月間
    某日起，均與真實姓名、年籍均不詳之地下錢莊成年人員共
    同基於重利之犯意聯絡，由前述不詳姓名之地下錢莊成年人
    員先於九十七年四月間某日起在報紙上刊登借款廣告，招攬
    不特定人前來借款，適有丁○○閱覽該分類廣告後，旋即打
    電話與不詳姓名之地下錢莊成年人員聯繫，並分別以如附表
    所示之計息方式，先後向不詳姓名之地下錢莊成年人員均借
    款如附表所示之金額，該等不詳姓名之地下錢莊成年人員並
    皆於借款時要求丁○○需簽立票面金額為新臺幣（下同）三
    萬元額度之本票以為擔保，再按期由乙○○或丙○○出面向
    借款人丁○○收取利息，而取得與原本顯不相當之重利。
二、後丁○○因利息負擔甚重，乃與丙○○、乙○○相約欲於九
    十七年十二月四日二十三時三十分許，在臺中縣大里市○○
    路○段日新橋橋頭附近（起訴書誤為在臺中縣大里市○○路
    18號住處內）見面以償付全數之欠款，但要求需當面返還其
    先後在借款當時所簽發之本票二紙。乙○○因一時無法覓得
    前述丁○○所開立供質押之本票二紙，竟基於反覆偽造私文
    書之單一行為決意，於赴約前某時，在不詳地點，接續在未
    載發票日，惟仍足為偽造丁○○本人為擔保前述借款而開立
    票據質押之意思表示，性質上屬於私文書之本票合計二紙上
    ，各偽造「丁○○」之署押共四枚及三枚，而接續偽造皆以
    「丁○○」名義出具，因未載發票日而發票行為尚未完成之
    本票二件後，再交付予就此部分不知情之丙○○收持，擬待
    丁○○依約於上述時地持款項前來清償時，另交還予丁○○
    而行使之，已足以生損害於丁○○。
三、嗣於九十七年十二月四日二十三時三十分許，乙○○、丙○○依約前往前述地點欲向廖淑鈴收取款項時，乃為據報在現
    場埋伏之員警所緝獲，並在丙○○身上扣得前述乙○○所偽
    造，性質上屬私文書之本票二張、在乙○○身上扣得其所有
    預備為重利犯行所用之空白本票二本，在丙○○與乙○○身
    上各查扣分別為渠等所有，但皆供與貸款人丁○○聯繫支付
    利息與還款事宜所用之行動電話各一支（其內分別置有門號
    0000000000號、0000000000號SIM卡），暨在丙○○身上扣
    得其所持用但與其本件重利犯行無直接關聯性之行動電話二
    支（其內分別置有門號0000000000號、0000000000號SIM卡
    ）；在乙○○身上查扣其所有但與其本件重利、偽造私文書
    犯行無具體關聯性之行動電話二支（其內分別置有門號0000
    000000號、0000000000號SIM卡）、案外人賴幸宜所背書之
    支票一張（面額十萬元，係乙○○之友人委託其提示兌現）
    與共計三十八萬五千元之現款（丙○○、乙○○為警查獲時
    ，丁○○尚未依約提出款項償付借款，此等現款內亦無丁○○所繳付利息之丙○○、乙○○本件犯罪所得），始由警進
    而查悉上情。
二、案經臺中縣警察局太平分局報請臺灣臺中地方法院檢察署檢
    察官偵查起訴。
    理    由
一、訊據被告丙○○、乙○○對於上揭犯罪事實均坦承不諱，核
    與被害人丁○○於警詢及偵查中之證述情節大致相符，且本
    件復有在被告丙○○、乙○○身上所分別查扣，各為渠等所
    有但皆供與被害人聯繫支付利息與還款事宜所用之行動電話
    各一支（其內分別置有門號0000000000號、0000000000號SI
    M卡）、上揭被告乙○○所偽造，性質上屬私文書之本票二
    張，暨其所有，供借款人借款時簽發供擔保用之空白本票二
    本等物扣案可資佐證。按刑法第三百四十四條重利罪成立之
    要件為乘人急迫，輕率或無經驗，貸以金錢或其他物品與取
    得與原本顯不相當之重利。在第一條件，係指明知他人出於
    急迫、輕率或無經驗，而利用機會故為貸與，在第二條件，
    係指就原本利率、時期核算及參酌當地之經濟狀況，較之一
    般債務之利息，顯有特殊之超額者而言（最高法院二十七年
    上字第五二０號判例意旨參照）。查本件被告丙○○、乙○○與前述不詳姓名之地下錢莊成年人員為上開借款予被害人
    之行為所取得之利息，換算週年利率均為百分之一千二百，
    超過民法所規定年利率不得超過百分之二十最高限制甚多，
    顯示被害人茍非出於急迫，當不致向被告丙○○等人商借如
    此高額利率之貸款，堪認被告丙○○等人顯係乘被害人出於
    急迫而舉債濟急，預定苛刻條件，利用機會故為貸與，且就
    原本利率、時期核算及參酌當地之經濟狀況，較之一般債務
    之利息，顯有特殊之超額，並於借款交付當時即均先預扣六
    期之利息達六千元，是被告丙○○等人確有取得與原本顯不
    相當之重利無訛。綜此，本件事證已臻明確，被告丙○○、
    乙○○之犯行，均洵堪認定。
二、核被告丙○○、乙○○所為：
  (一)按本票為要式證券，本票之作成必依票據法第一百二十條第
    一項第一款至第八款所定法定方式為之，本票之必要記載事
    項如有欠缺，除票據法另有規定外（如同法第一百二十條第
    二、三、四、五項），其本票即為無效，此就票據法第十一
    條第一項、第一百二十條之規定觀之自明。本票之發票年、
    月、日係絕對必要記載事項，如未記載，其本票當然無效，
    不能認係有價證券，因而偽造他人名義為發票人之本票，如
    對於本票之絕對必要記載事項，尚未記載完全，即無成立偽
    造有價證券罪之餘地。經查，本件被告乙○○偽以「丁○○
    」名義所製作，原擬交還予被害人丁○○之本票二紙，並未
    記載發票年、月、日之發票日期，尚難視為有效之票據，自
    無從論處以偽造有價證券罪；惟被告乙○○係基於偽造私文
    書以行使之犯意，偽造「丁○○」之署押於本票上，仍係偽
    造被害人為擔保其借款而開立票據質押之意思表示之私文書
    ，是該等本票雖不能視為有價證券，仍為私文書一種，被告
    乙○○此部分之犯行，猶有偽造私文書之罪責，是核被告乙○○於本件所為，係犯刑法第二百十條之偽造私文書罪與同
    法第三百四十四條之重利罪；被告丙○○所為則係犯刑法第
    三百四十四條之重利罪。
  (二)被告乙○○為偽造私文書而偽造「丁○○」之署名與按捺指
    印之行為，均屬偽造私文書之部分行為，不另論罪。另起訴
    意旨雖謂被告乙○○關於偽以「丁○○」名義製作上述本票
    二紙部分所為，應係犯刑法之行使偽造私文書罪；惟本件被
    告丙○○、乙○○係在尚未能將該等本票交付予被害人丁○○以行使前，即為警查獲，被告乙○○於製作完成後，先交
    予就此部分犯行不知情之被告丙○○收持，此並非依文書之
    通常用法加以使用之行使偽造私文書犯行，本院亦查無其他
    積極證據可資佐證被告乙○○有此部分檢察官所指之行使犯
    行，應認被告乙○○被訴行使偽造私文書罪之犯行，尚屬不
    能證明；然因此部分若成立犯罪，前揭論罪科刑之偽造私文
    書之行為，應為行使犯行所吸收，屬實質上一罪，本院爰不
    另為無罪之諭知（此係起訴事實之減縮，亦無變更法條之問
    題，同併此明）。
  (三)另按共同正犯，係共同實施犯罪行為之人，在共同意思範圍
    內，各自分擔犯罪行為之一部，相互利用他人之行為，以達
    其犯罪之目的，其成立不以全體均行參與實施犯罪構成要件
    之行為為要件，參與構成要件之行為者，固為共同正犯，以
    自己共同犯罪之意思，參與犯罪構成要件以外之行為，或以
    自己共同犯罪之意思，事前同謀，而由其中一部分人實行犯
    罪之行為者，亦均應認為共同正犯，使之對於全部行為所生
    之結果，負其責任。又共同正犯之犯意聯絡，固多於行為前
    形成，然於行為中產生聯絡，亦非不可，其對於整體之行為
    既有共同意思之聯絡，自為整體行為之共同正犯，此稱之為
    相續共同正犯或承繼共同正犯，其所負之責任與其他共同正
    犯相同。本件被告乙○○、丙○○先後於九十七年六月間某
    日及九月間某日，始分別加入由不詳姓名成年人員所組成之
    地下錢莊，而為放款與向被害人丁○○收取重利之行為，被
    告乙○○、陳首銘既知悉該地下錢莊係從事重利之貸放款項
    行為，雖犯意聯絡形成於事中，依上開說明，仍依就渠等參
    與前之整體重利行為負完全之責任，是其二人加入該地下錢
    莊，而與不詳姓名之地下錢莊成年成員間，就上述重利犯行
    彼此間俱有犯意之聯絡與行為之分擔，均應論以共同正犯，
    被告乙○○、丙○○所負之責任應與其他共同正犯相同。
  (四)被告乙○○於將授受被害人丁○○返還借支款項之際，冒用
    「丁○○」之名義，分別在上開未載發票日之本票二紙上多
    次偽造「丁○○」之署名及按捺指印而偽造私文書，其係利
    用同一機會，於時間、地點均密接之情形下，就同一犯罪構
    成要件事實，本於單一犯意接續進行，並侵害同一被害人之
    法益，應構成接續犯，僅逕論以單一之偽造私文書罪。
  (五)被告丙○○、乙○○所為之前開二次重利之行為，雖前後均
    係貸借款項予被害人丁○○，借款之利率復無歧異，但犯罪
    之時間相隔約一月，已可明確區分每次重利行為之時間，且
    重利之利率又是逐次議定，顯然如附表所示之二次重利行為
    ，係基於各別之犯意為之，而得以區分並獨立評價，故被告
    丙○○、乙○○所犯如附表所示之二次重利行為，應予分論
    併罰。被告乙○○所另犯之偽造私文書罪，與前述二次重利
    犯行，犯意、行為更為互殊，亦應分論併罰之。
三、爰審酌被告丙○○、乙○○之素行，渠二人與不詳姓名之地
    下錢莊成年人員共為放款事業，重利貸款之規模不小，破壞
    正常金融體系，被告乙○○復偽造偽造未載發票日，性質上
    屬於私文書之本票，欲於被害人丁○○返還借款時持以蒙混
    取信被害人；復斟酌被告丙○○、乙○○犯後皆能坦承犯行
    ，渠等犯罪之動機、手段、所生具體危害，暨渠二人於共同
    犯罪中所扮演角色與犯罪情節輕重等一切情狀，分別量處如
    主文所示之刑，並均定應執行之刑，暨皆諭知易科罰金之折
    算標準。末查，被告乙○○前未曾因故意犯罪受有期徒刑以
    上刑之宣告，有臺灣高等法院被告前案紀錄表在卷可憑，其
    因一時失慮，致為本件犯行，但畢竟查無實據足認其有使用
    暴力討債之舉，手段尚稱平和，其於本件之犯罪情節尚未至
    無可原宥之程度，且被告乙○○犯後已坦承犯行，頗見悔悟
    之意，並於本院當庭表示免除被害人所積欠渠等之借款債務
    ，被害人亦表達對被告乙○○原宥之意，被告乙○○經此偵
    審程序，當知警惕守法，應無再犯之虞，是對其所宣告之刑
    ，應以暫不執行為適當，爰併予宣告緩刑二年，以啟自新，
    並斟酌本件情形，依同條第二項第四款規定，諭知被告乙○○應向公庫支付十萬元。
四、按共同正犯因相互間利用他人之行為，以遂行其犯意之實現
    ，本於責任共同之原則，有關沒收部分，對於共犯間供犯罪
    所用之物，自均應為沒收之諭知。本件扣案分別為被告丙○○、乙○○所持用，且係供渠等與被害人丁○○聯繫支付利
    息與還款事宜所用之行動電話各一支（其內分別置有門號00
    00000000號、0000000000號SIM卡），暨在被告乙○○身上
    所查扣之空白本票二本，係各為被告丙○○、乙○○所有，
    供渠等共為本件重利犯行所用（行動電話）或犯罪預備之物
    （空白本票），業據被告二人先後於本院供述明確（見本院
    卷第一五頁），均應依刑法第三十八條第一項第二款之規定
    予以宣告沒收。另員警於被告丙○○身上所查扣上開未載發
    票日，性質上屬私文書之本票二張，係被告乙○○所有而因
    其此部分偽造私文書犯罪所衍生之物，已經本院認定如前，
    爰另依刑法第三十八條第一項第三款之規定併為沒收之諭知
    （此本票上偽造之「丁○○」署押合計七枚，既已因本票之
    沒收而兼括在內，爰不再依刑法第二百十九條重複宣告沒收
    ）。至未扣案由被害人於先後借款時所簽立，面額俱為三萬
    元之本票各一張，因被告丙○○、乙○○就實際貸放之本金
    及週年利率百分之二十範圍內之利息請求權部分，仍在民法
    保障之範圍內，該扣案本票具有債權證明之性質，自不宜認
    屬被告二人因犯罪所得之物而逕予諭知沒收（至被告二人願
    免除被害人所負擔如附表所示之借款債務，則屬另一問題，
    與刑法是否構成應予沒收之要件無關），另扣案行動電話四
    支（其內分別置有門號0000000000號、0000000000號、0000
    000000號、0000000000號SIM卡）、案外人賴幸宜所背書之
    支票一張（面額十萬元，係被告乙○○友人委託其提示兌現
    ）與共計三十八萬五千元之現款等物品，或非屬被告丙○○
    、乙○○及渠等之共犯所有，或無證據顯示與被告二人本件
    重利或偽造私文書犯行有何直接關連性或屬違禁物，核既與
    沒收之要件不合，依法自亦不得併為沒收之宣告，均併此敘
    明。
據上論斷，應依刑事訴訟法第二百七十三條之一第一項、第二百
九十九條第一項前段，刑法第二十八條、第三百四十四條、第二
百十條、第四十一條第一項前段、第二項、第五十一條第五款、
第六款、第七十四條第一項第一款、第二項第四款、第三十八條
第一項第二款、第三款，刑法施行法第一條之一第一項、第二項
前段，判決如主文。
本案經檢察官甲○○到庭執行職務。
中    華    民    國    98    年    4     月    23    日
                  刑事第三庭  法  官  陳思成
以上正本證明與原本無異。
如不服本判決應於收受判決後10日內向本院提出上訴書狀，並應
敘述具體理由；其未敘述上訴理由者，應於上訴期間屆滿後20日
內向本院補提理由書（均須按他造當事人之人數附繕本）「切勿
逕送上級法院」。
                              書記官  吳詩琳
中    華    民    國    98    年    4     月    23    日
附錄論罪科刑法條
刑法第三百四十四條
乘他人急迫、輕率或無經驗，貸以金錢或其他物品，而取得與原
本顯不相當之重利者，處一年以下有期徒刑、拘役或科或併科一
千元以下罰金。
刑法第二百十條
偽造、變造私文書，足以生損害於公眾或他人者，處五年以下有
期徒刑。
附表：
┌──┬─────┬───────┬────┬────┬────┬─────┐
│編號│借款之時間│  借款之地點  │借款金額│借款方式│週年利率│  備  註  │
│    │          │              │        │        │        │          │
├──┼─────┼───────┼────┼────┼────┼─────┤
│ 一 │97年4月間 │丁○○位於臺中│3萬元   │每天為1 │1200%   │借款時先預│
│    │某日      │縣大里市○○路│        │期，每期│        │扣6期共6千│
│    │          │18號之住處附近│        │利息1千 │        │元之利息，│
│    │          │              │        │元      │        │實際僅交付│
│    │          │              │        │        │        │2萬4千元  │
├──┼─────┼───────┼────┼────┼────┼─────┤
│ 二 │97年5月間 │丁○○位於臺中│3萬元   │每天為1 │1200%   │借款時先預│
│    │某日      │縣大里市○○路│        │期，每期│        │扣6期共6千│
│    │          │18號之住處內  │        │利息1千 │        │元之利息，│
│    │          │              │        │元      │        │實際僅交付│
│    │          │              │        │        │        │2萬4千元  │
└──┴─────┴───────┴────┴────┴────┴─────┘


司法院資訊處製作；財團法人民間司法改革基金會備份。
